最  高  行  政  法  院  判  決
109年度年上字第334號
上  訴  人  張培義（被選定人）

            林文財（被選定人）

共      同
訴訟代理人  邱政義  律師
被 上訴 人  銓敘部                                  
代  表  人  周志宏              
訴訟代理人  李佳珍                  
            莊雯珺              
上列當事人間公務人員退休資遣撫卹法事件，上訴人對於中華民
國109年10月16日臺北高等行政法院108年度年訴字第684號判決
，提起上訴，本院判決如下：
　　主  文
上訴駁回。
上訴審訴訟費用由上訴人負擔。　　
　　理  由
一、上訴人及附表編號3至34所示之人（即選定人）原係公務人
    員，前經被上訴人分別核定於民國107年6月30日以前退休生
    效，並支領退除給與。嗣因公務人員退休資遣撫卹法（下稱
    公務人員退撫新法）於106年8月9日制定公布，除第7條第4
    項及第69條自公布日施行外，其餘條文訂自107年7月1日施
    行，被上訴人爰分別以如原判決附表原處分欄所示日期、文
    號之函文（選定人侯君烈之原處分發文日期應為107年5月13
    日，原判決附表誤植為107年5月11日；選定人許馥讌之原處
    分文號應為部退一字第1074349432號，原判決附表誤植為部
    退三字第1074349432號）及所附退休（職）所得重新計算附
    表（下稱原處分）通知上訴人，重新審定計算其等自107年7
    月1日至117年12月31日及118年1月1日後之每月退休所得。
    上訴人不服，循序提起行政訴訟，並聲明：原處分及復審決
    定均撤銷。案經原判決駁回其訴，上訴人乃提起本件上訴，
    並聲明：1.原判決廢棄。2.復審決定（上訴狀誤植為「訴願
    決定」）及原處分均撤銷（原審選定人除附表外之呂金玉等
    34人未提起上訴，此部分業已確定）。
二、上訴人起訴主張、被上訴人於原審之答辯及聲明，均引用原
    判決所載。
三、原審駁回上訴人第一審之訴，係以：
  ㈠倘原告之訴，依其所訴之事實，並無證據有待調查審認，亦
    無法律上問題有待釐清，在法律上顯然不能獲得勝訴判決，
    即足以判斷在法律上顯無理由，為避免徒增當事人勞費及無
    謂耗損司法資源，自無進行無實質意義之言詞辯論程序之必
    要，以符訴訟經濟之原則。又司法院所為之解釋，有拘束全
    國各機關及人民之效力，各機關處理有關事項，應依解釋意
    旨為之，違背解釋之判例，當然失其效力，經司法院釋字第
    185號解釋宣示在案。上開解釋所稱之全國各機關，當然包
    含法院在內。
  ㈡本件訴訟為我國107年軍公教年金改革政策所衍生大量行政訴
    訟事件之一，迄至司法院於108年8月23日作成釋字第782號
    解釋，明揭「公務人員退休資遣撫卹法第7條第2項規定無涉
    法律不溯及既往原則及工作權之保障，亦未牴觸比例原則，
    與憲法保障人民財產權之意旨尚無違背」、「同法第4條第6
    款、第39條第2項規定，與憲法保障服公職權、生存權之意
    旨尚無違背」、「同法第4條第4款、第5款、第18條第2款、
    第3款、第36條、第37條、第38條及第39條第1項規定，無涉
    法律不溯及既往原則，與信賴保護原則、比例原則尚無違背
    」。基此，年金改革政策中關於公務人員退撫給與案之法律
    是否違憲之爭議，殆已成定論。法官審判時乃以法律作為大
    前提，就個案事實進行法律涵攝與適用，未及於法律是否違
    憲之審查，如認法律有違憲疑義者，僅能裁定停止訴訟程序
    並聲請司法院大法官解釋，司法院如針對繫案法律是否違憲
    已經作成解釋者，法官即應受其拘束而依解釋意旨裁判。
  ㈢依上訴人所訴事實，並未指出原處分適用公務人員退撫新法
    有如何之違誤，亦無證據有待聲明或調查，唯一之法律上爭
    議即係原處分所適用之公務人員退撫新法有無牴觸憲法。惟
    公務人員退撫新法是否違憲之爭議，於訴訟繫屬中既經司法
    院釋字第782號解釋闡釋明確，宣告上開規定均未牴觸憲法
    ，而此解釋之效力拘束全國機關及人民，是本件已無任何法
    律上問題有待當事人陳述或辯論，亦無透過法院訴訟程序之
    進行，而就事實、證據及法律為調查及辯論，得就以此所得
    之心證翻轉公務人員退撫新法並未違憲之可能性，合於行政
    訴訟法所規範得例外不行言詞辯論的情事。從而，上訴人之
    訴為一部起訴不合法(即原審選定人洪銘枝、許義南部分)，
    一部顯無理由，為求訴訟經濟及卷證合一，爰不經言詞辯論
    ，併以判決駁回。
四、本院經核原判決駁回上訴人在原審之訴，並無違誤，茲就上
    訴理由再予論述如下：　　
　㈠憲法第16條所定人民之訴訟權，乃人民於其權利受侵害時，
    得向司法機關訴請救濟之制度性保障。行政法院踐行訴訟程
    序須符合正當法律程序原則，使人民受公開、公平、公正之
    審判，為人民之訴訟權受憲法保障之核心領域。行政訴訟法
    第188條第1項規定：「行政訴訟除別有規定外，應本於言詞
    辯論而為裁判。」同條第2項規定：「法官非參與裁判基礎
    之辯論者，不得參與裁判。」及第189條第1項規定：「行政
    法院為裁判時，應斟酌全辯論意旨及調查證據之結果，依論
    理及經驗法則判斷事實之真偽。但別有規定者，不在此限。
    」即在貫徹言詞審理原則及直接審理原則之精神；但另方面
    ，行政訴訟涉及組織、人員、經費等國家整體資源運用，其
    制度設計須有效能、效率之考量。行政訴訟法為提供人民「
    有效之權利救濟」，避免濫用司法資源，配合各種紛爭性質
    、原告訴訟請求以及法院裁判方式，建立不同之訴訟類型，
    使原告在具備一定要件時，得請求行政法院，對其與被告之
    法律爭議，以適當內容及效力之裁判，予以公允，並且經濟
    、迅速、有效之解決。惟原告之訴如依其所訴事實，在法律
    上顯無理由者，依同法第107條第3項規定，則得不經言詞辯
    論，逕以判決駁回，此即為同法第188條第1項之「別有規定
    」，因而得例外不經言詞辯論而為裁判。因此，如原告之訴
    ，依其所訴之事實，並無證據有待調查審認，亦無法律上問
    題有待釐清，在法律上顯然不能獲得勝訴判決，即足以判斷
    在法律上顯無理由，為避免徒增當事人勞費及無謂耗損司法
    資源，自無進行無實質意義之言詞辯論程序之必要，以符訴
    訟經濟之原則。此為貫徹有效之權利救濟原則所為之必要程
    序設計。
　㈡憲法第78條規定：「司法院解釋憲法，並有統一解釋法律及
    命令之權。」第173條規定：「憲法之解釋，由司法院為之
    。」第171條第2項規定：「法律與憲法有無牴觸發生疑義時
    ，由司法院解釋之。」第79條第2項規定：「司法院設大法
    官若干人，掌理本憲法第78條規定事項……」是解釋法律牴觸
    憲法而宣告其為無效，乃專屬司法院大法官之職掌。司法院
    依上開規定所為之解釋，有拘束全國各機關及人民之效力，
    各機關處理有關事項，應依解釋意旨為之，違背解釋之判例
    ，當然失其效力，亦經司法院釋字第185號解釋宣示在案。
    上開解釋所稱之全國各機關，當然包含法院在內。次按法官
    依據法律獨立審判，憲法第80條定有明文，故依法公布施行
    之法律，法官應以其為審判之依據，不得認定法律為違憲而
    逕行拒絕適用；又該法律如經司法院作成解釋宣告未違憲，
    依前段之說明，法院亦自應受其拘束，於審理個案時，依解
    釋意旨為之；且於該解釋作成後，如無因憲法或相關法律有
    所修正，或相關社會情事已有重大變更，而有重行認定與判
    斷之必要，並聲請經司法院再作成變更或補充之解釋，應不
    許法院或其他任何人民或機關持歧異之見解不予遵守。
  ㈢經查，上訴人及選定人係退休公務人員，於107年6月30日以
    前分別經被上訴人核定退休生效。嗣因公務人員退撫新法於
    106年8月9日經總統令公布，除第7條第4項及第69條自公布
    日施行外，其餘條文自107年7月1日施行，被上訴人爰以原
    處分，按上訴人及選定人退休總年資及退休等級，重新審定
    上訴人及選定人退休所得，為原判決依法確定之事實。依上
    訴人於原審起訴時對於原處分所為事實之認定及係適用公務
    人員退撫新法之結果本身均不爭執，所爭執者僅係據以作成
    原處分之公務人員退撫新法是否違反信賴保護原則、不溯及
    既往原則、比例原則及平等原則，核有違憲之問題。就此，
    原審業已論明：司法院作成釋字第782號解釋，解釋意旨略
    以：「公務人員退休資遣撫卹法第7條第2項規定無涉法律不
    溯及既往原則及工作權之保障，亦未牴觸比例原則，與憲法
    保障人民財產權之意旨尚無違背。同法第4條第6款、第39條
    第2項規定，與憲法保障服公職權、生存權之意旨尚無違背
    。同法第4條第4款、第5款、第18條第2款、第3款、第36條
    、第37條、第38條及第39條第1項規定，無涉法律不溯及既
    往原則，與信賴保護原則、比例原則尚無違背。」而作成合
    憲解釋，原審自應受其拘束等語綦詳。且司法院釋字第782
    號解釋公布迄今，其間憲法或相關法律均未見有所修正，相
    關社會情事亦未見有何重大變更，自無聲請司法院重行認定
    與判斷之必要。是本件已無任何法律上問題有待當事人陳述
    或辯論，任何人均無以透過法院訴訟程序之進行，而就事實
    、證據及法律為調查及辯論，得以就此所得之心證翻轉公務
    人員退撫新法並未違憲之可能性。依前揭說明，原審以上訴
    人之訴在法律上顯然不能獲得勝訴，因而以顯無理由予以駁
    回，於法並無不合。上訴意旨主張原審不經言詞辯論以判決
    駁回，違背言詞及直接審理主義云云，尚非可採。
　㈣至於上訴意旨主張原判決未論及公務人員退撫新法系爭規定
    是否違反憲法上誠信原則、不當連結禁止原則，顯屬判決不
    備理由云云。然查司法院釋字第782號解釋業已敘明公務人
    員月退休所得之總額，繫於退休後餘命之長短，二者本質上
    尚有差異，是退撫給與並非遞延工資之給付（理由書第68段
    ），是上訴人指逐年予以減少，係違背誠實信用原則，顯屬
    無據；又上開解釋復指明退休人員經審定後之月退休金，係
    建構於繼續性法律關係（理由書第86段），調降退休所得係
    政府為確保退撫制度永續發展，保障退休人員老年經濟生活
    安全，經檢討原有退休制度不合宜之處，期以達成退撫基金
    用盡年限由原120年延後至139年之現階段改革效益，解決急
    迫財務危機（理由書第118段），而公務人員退撫新法調降
    原月退休所得，使其不得超過依替代率上限計算之金額等相
    關規定，無涉法律不溯及既往原則，且與信賴保護原則、比
    例原則尚無違背（理由書第83段至第116段），亦與上訴人
    所指不當連結禁止原則無涉，是上訴人之上開主張均亦屬顯
    無理由，原判決雖未就此予以論駁，致所載理由略欠完足，
    惟不影響上訴人在原審之訴應以顯無理由駁回之結論，尚難
    謂有判決不備理由之違法。
　㈤綜上所述，原判決並無上訴人所指違背法令之情形，上訴意
    旨，指摘原判決違背法令，求予廢棄，為無理由，應予駁回
    。　　　
五、據上論結，本件上訴為無理由。依行政訴訟法第255條第1項
    、第98條第1項前段、第104條、民事訴訟法第85條第1項前
    段，判決如主文。　　
中　　華　　民　　國　　111 　年　　4 　　月　　21　　日
                    最高行政法院第一庭
                        審判長法官  吳　東　都　
                              法官　陳　秀　媖
                              法官　林　妙　黛
　　　　　　　　　　　　　　　法官  侯  志  融
                              法官　王　俊　雄

以  上  正  本  證  明  與  原  本  無  異
中　　華　　民　　國　　111 　年　　4 　　月　　21　　日
　　　　　　　　　　　　　　　書記官　張  玉  純